福建高等法院金門分院民事判決　　　　 99年度建上易字第1號
上　訴　人　巨秦企業有限公司
法定代理人　尹積福
被 上訴 人　台灣電力股份有限公司
法定代理人　陳貴明
訴訟代理人　陳玫瑰律師
　　　　　　陳君漢律師
　　　　　　黃朗倩律師
上列當事人間請求給付工程款事件，上訴人對於中華民國99年8
月5日福建連江地方法院98年度建字第1號第一審判決提起上訴，
本院於100年2月23日言詞辯論終結，判決如下：
    主  文
上訴駁回。
第二審訴訟費用由上訴人負擔。
    事實及理由
一、本件上訴人主張：其與馬祖電力股份有限公司（下稱馬祖電
    力公司）於民國83年6月30日簽訂契約（下稱系爭契約），
    承攬南竿電廠油槽新建工程（下稱系爭工程），開工後因馬
    祖電力公司應供給之油槽基礎未完工，馬祖電力公司同意自
    84年3月13日起停工，至完工後通知復工。然因停工已逾3個
    半月，仍未完工，依系爭契約第23條約定停工逾3個月以上
    者，上訴人得以書面通知終止契約，上訴人乃於84年6月30
    日向馬祖電力公司申請終止契約，馬祖電力公司竟不准許。
    嗣馬祖電力公司於86年7月1日併入被上訴人，另訴請上訴人
    解除契約及返還新台幣（下同）1,490, 082元工程款，經各
    審法院判決駁回被上訴人之訴確定，依系爭契約第23條第4
    項第2款、同條第1項約定，被上訴人自應返還上訴人所繳履
    約保證金50萬元，為此提起本件訴訟。聲明求為判決：被上
    訴人應給付上訴人5,782,336元，及其中50萬元自84年6月30
    日起至清償日止，按週年利率百分之5計算之利息（其中上
    訴人請求材料尾款993,388元、製造人工費731,160元、直接
    費用557,788元（包括施工機具折舊費43,200元、運費及交
    通費162,000元、勞工工作安全衛生費75,600元、稅雜費276
    ,988元）、工程賠償300萬元部分，因未繫屬本院不予贅載
    ）。
二、被上訴人則以：
（一）兩造就系爭工程爭議，曾有另案經本院92年度上更（一）
      字第1號民事判決確定，就本件上訴人主張系爭工程因停
      工已逾3個半月，依系爭契約第23條第4項第2款約定通知
      被上訴人終止契約，已生契約終止之效力乙節，業經另案
      本院92年度上更（一）字第1號民事確定判決認定：「依
      被上訴人提出（1）上訴人公司84年3月21日所發，巨字第
      950321號函，略以：因油槽基礎尚未完工，本公司無法施
      工，為免影響本公司施工工期，自84年3月13日起申請停
      工，至油槽基礎完成後復工等語；（2）馬祖電力公司84
      年4月10日馬電電字第160號函，略以：覆貴公司（指上訴
      人）84.3.21巨字第950321號函同意申請自3月13日起停工
      ，至油槽基礎完成後由本公司函告復工等語。依上開兩造
      往來之書函觀之，就系爭工程因油槽基礎尚未完工，上訴
      人自84年3月13日停工，兩造間已有合意。再參酌系爭契
      約第23條第4項第2款約定：施工中由於甲方之原因，使工
      程連續全部停工超過三個月以上者，乙方得以書面通知甲
      方終止契約，但契約已訂有為配合其他工程施工需中途停
      工者除外。則上訴人以馬祖電力公司停工已逾三個月為由
      ，於85年10月2日以第7358號存證信函終止契約，顯無理
      由至明」。是另案本院92年度上更（一）字第1號民事判
      決業已認定上訴人主張終止契約並無理由，依據爭點效原
      則，自應維持。另上訴人主張油槽基礎低於地面致有積水
      、預裝清潔口燃油槽基礎未依API650施工，造成上訴人無
      法施工乙節，亦經本院92年度上更（一）字第1號民事判
      決認定並無理由。
（二）依據系爭工程投標須知第17條第2項規定，履約保證金係
      於全部約定工程竣工並經驗收後退還，而系爭工程上訴人
      於84年3月13日停工後，即未再進場施作，上訴人所施作
      之工程根本未完成竣工，則上訴人請求返還履約保證金，
      於法無據。再者，被上訴人嗣後業於93年2月13日以D馬祖
      字第09302061181號函告上訴人，依系爭契約第23條第2項
      第3款約定解除系爭契約，業經上訴人收受，則被上訴人
      依系爭契約第23條第3項約定，沒收履約保證金50萬元，
      並無不合等語，資為抗辯。
三、原審為上訴人敗訴之判決，上訴人對其敗訴之一部不服，提
    起上訴（即就履約保證金部分），上訴聲明：（一）原判決
    關於後開第二項部分廢棄。（二）上開廢棄部分，被上訴人
    應給付上訴人50萬元及自84年6月30日起至清償日止，按週
    年利率百分之5計算之利息。被上訴人答辯聲明：上訴駁回
    。
四、兩造爭執事項：（見本院卷第37頁）
    上訴人得否依系爭契約第23條第4 項第2 款終止契約，並依
    系爭契約第23條第1項約定請求返還履約保證金50萬元？
五、上訴人得否依系爭契約第23條第4項第2款終止契約，並依
    系爭契約第23條第1 項約定請求返還履約保證金50萬元？
（一）系爭契約係83年6月30日由馬祖電力公司與上訴人簽訂，
      原所繳交押標金50萬元於決標後轉為履約保證金，馬祖電
      力公司於84年3月間依照系爭契約第5條付款辦法及施工說
      明書第6條付款辦法給付上訴人百分之60工程材料款共
      1,490,082元，上訴人於84年3月21日以巨字第950321號函
      說明因油槽基礎尚未完工，無法施工，為免影響工期，申
      請自84年3月13日起停工，馬祖電力公司於84年4月10日以
      （84）馬電電字第160號函函覆同意，嗣上訴人於84 年6
      月30日主張馬祖電力公司停工已逾3個半月，仍無復工訊
      息，申請依系爭契約第23條第4項第2款、第1項約定辦理
      ，馬祖電力公司於84年7月25日以（84）馬電電字第288號
      函表示油槽基礎部分已施工完成，請上訴人於84年8月1日
      正式復工，上訴人以現場不供電，油槽基礎設施設計不良
      積水，油槽基礎未依API650FIG39施工等為由拒絕施工，
      馬祖電力公司乃於85年11月4日函上訴人解除契約並沒收
      履約保證金，嗣馬祖電力公司於86年7月1日併入被上訴人
      ，由被上訴人承受馬祖電力公司一切權利義務，被上訴人
      於86 年9月12日以（86）馬祖區電字第091號、於87 年10
      月23日以（87）馬電電字第872086號函請上訴人領回材料
      及返還已領工程款1,490,082元，被上訴人於87年8月27日
      將系爭工程重新招標，由夆安公司得標後施作，並於88年
      8月20日完工，被上訴人於88年5月31日向福建金門地方法
      院提起民事訴訟，請求上訴人返還已領1,490,082元工程
      款及相關利息，嗣經最高法院發回更審後，由本院於92年
      6 月12日以92年度上更（一）字第1號民事判決，以被上
      訴人於尚未確定連帶保證人銳斧公司確定拒絕接辦系爭工
      程前，即逕行通知上訴人解除契約，其解除契約並不合法
      為由，判決被上訴人敗訴確定，被上訴人於93年2月13日
      再以D馬祖字第09302061181號函告知上訴人，依系爭契約
      第23條第2項第3款約定解除契約等情，有系爭契約、工程
      數量表、單價分析表、投標須知、工程履約保證金保證書
      、施工說明書、工程金額調整要點、工程驗收補休工作處
      理補則、承攬人工作安全衛生守則、路面挖掘修護施工規
      範說明、工程施工期間之防颱措施、工程標（比）價紀錄
      表、招標公告（見原審卷第20至65頁）、上訴人84年6 月
      30日巨字840630號函（見原審卷第68頁）、馬祖電力公司
      84年4月10日（84）馬電電字第160號函（見原審卷第67頁
      ）、84年7月25日（84）馬電電字第288號函（見原審卷第
      99頁）、85年11月4日（85）馬電電字第361號函（見原審
      卷第173頁）、被上訴人86年9月12日（86）馬區電字第
      091號函、87年10月23日（87）馬電電字第872086號函（
      見原審卷第175至176頁）、夆安公司工程驗收紀錄、被上
      訴人93年2月13日D馬祖字第09302061181號函（見原審卷
      第179至180頁）、本院92年度上更（一）字第1號民事判
      決及確定證明書（見原審卷第183至190頁）附卷可稽，堪
      信為真實。
（二）按法院於確定判決理由中，就訴訟標的以外當事人所主張
      之重要爭點本於當事人辯論之結果已為判斷時，除有顯然
      違背法令，或當事人已提出新訴訟資料足以推翻原判斷之
      情形外，同一當事人就與該重要爭點有關所提起之他訴訟
      ，不得再為相反之主張，法院亦不得作相反之判斷，以符
      民事訴訟法上之誠信原則（最高法院84年度台上字第2530
      號、88年度台上字第2230號、95年度台上字第1574號判決
      意旨參照）。
（三）被上訴人曾向福建金門地方法院提起民事訴訟，請求上訴
      人返還已領1,490,082元工程款及相關利息，經福建金門
      地方法院88年度連訴字第4號、本院89年度上字第8號、最
      高法院91年度台上字第2425號、本院92年度上更（一）字
      第1號判決被上訴人敗訴確定等情，有本院92年度上更（
      一）第1號判決在卷足憑（見原審卷第183至190頁）。其
      中就本件上訴人主張系爭工程因停工已逾3個半月，依系
      爭契約第23條第4項第2款約定通知被上訴人終止契約，是
      否已生契約終止之效力乙節，另案本院92年度上更（一）
      字第1號民事判決理由載明：「依被上訴人提出（1）上訴
      人公司84年3月21日所發，巨字第950321號函，略以：因
      油槽基礎尚未完工，本公司無法施工，為免影響本公司施
      工工期，自84年3月13日起申請停工，至油槽基礎完成後
      復工等語；（2）馬祖電力公司84年4月10日馬電電字第
      160號函，略以：覆貴公司（指上訴人）84.3.21巨字第95
      0321號函同意申請自3月13日起停工，至油槽基礎完成後
      由本公司函告復工等語。依上開兩造往來之書函觀之，就
      系爭工程因油槽基礎尚未完工，上訴人自84年3月13日停
      工，兩造間已有合意。再參酌系爭契約第23條第4項第2款
      約定：施工中由於甲方之原因，使工程連續全部停工超過
      三個月以上者，乙方得以書面通知甲方終止契約，但契約
      已訂有為配合其他工程施工需中途停工者除外。則上訴人
      以馬祖電力公司停工已逾三個月為由，於85年10月2日以
      第7358號存證信函終止契約，顯無理由至明。……查馬祖
      電力公司84年7月25日（84）馬電電字第288號函，略以：
      基礎部分由永建營造廠施工完成，請於84年8月1日正式復
      工等語；再由上訴人提出巨字第981222號函中略謂：『…
      乙方（即上訴人）接到甲方（即馬祖電力公司）奉為聖經
      的288號函後…』，顯見上訴人確已收到馬祖電力公司要
      求復工之函，則上訴人即應進行施工。上訴人雖辯稱系爭
      工程之油槽設計不符合ＡＰＩ650之規定，基礎設計不良
      ，又有積水，無法施工等語。惟按系爭工程乃馬祖電力公
      司於83年6月15日公告招標，依卷附工程招標公告，上已
      載明：『圖說閱覽領取地點及截止日期：6月15日起至6月
      27日止在馬祖電力公司管理課或台北市○○區○○街廿二
      號台電施工隊』。另綜觀系爭工程之施工說明書，提及『
      ＡＰＩ650』者，唯有第14條第2款：『油槽頂、底板試驗
      與檢查：除隅角無法用真空試驗法檢驗而使用藥劑檢驗外
      ，其餘檢驗必須符合『ＡＰＩＳＴＤ650』規定』。再查
      ，施工說明書內『本工程投標及承包商應注意事項』第一
      點已明載：『本說明書內容，請在投標前確實詳細研究是
      否能完全按照規定供應及施工，如無法達到其要求者請勿
      參加投標，以免在得標後執行時發生困擾。』因之，依系
      爭契約書內容觀之，所謂『ＡＰＩ650』規範，係拘束承
      包商之施工品質，而非拘束系爭工程油槽之設計，上訴人
      僅需依原設計圖施工即足，縱令系爭工程設計不合『ＡＰ
      Ｉ650』規範，亦與上訴人無涉。更何況上訴人於投標前
      當已詳閱系爭工程圖說，否則如何評估應以多少錢競標？
      斯時已可評估馬祖電力公司所為之設計是否合理、可行，
      上訴人參與競標，自係認系爭工程之設計其可勝任，上訴
      人再執系爭工程之設計有誤為由，拒絕施工，顯乏所據。
      再者，系爭工程之基礎建物，固有積水，此有上訴人提出
      之現場照片一紙在卷可稽（見本院卷第64頁），然衡諸常
      情，雖有積水，予以抽水後當可施工無礙，雖契約未約定
      抽水應由何方負責，但縱令應由被上訴人負責，惟行使債
      權履行債務，應依誠實及信用方法，不僅是民法第148 條
      第2項之明文規定，亦為當事人間履行債權債務之基本精
      神。則上訴人以此為由拒絕施工，為本院所不取」（見原
      審卷第57、82、83頁）。則前訴訟確定判決既本於當事人
      辯論之結果，就上訴人主張系爭工程因停工已逾3個半月
      ，依系爭契約第23條第4項第2款約定通知被上訴人終止契
      約，是否已生契約終止效力之重要爭點，明確判斷上訴人
      不得依系爭契約第23條第4項第2款約定，以馬祖電力公司
      停工已逾三個月為由終止契約，既無顯然違背法令，上訴
      人復未提出新訴訟資料足以推翻原判斷之情形，同一當事
      人就與該重要爭點有關所提起之他訴訟即本件訴訟，自不
      得再為相反之主張，本院亦不得作相反之判斷，是上訴人
      主張依系爭契約第23條第4項第2款終止契約，尚無可採。
      準此，上訴人既無從依系爭契約第23條第4項第2款終止契
      約，自無法主張依系爭契約第23條第1項約定請求返還履
      約保證金50萬元。至上訴人於原審固曾主張依本院92年度
      上更（一）字第1號確定判決請求返還履約保證金部分，
      然因該判決訴訟標的為被上訴人對上訴人解除契約後，依
      民法第259條第1款、第2款就所給付工程款1,490,082之返
      還請求權，與本件上訴人請求之履約保證金，並無關聯，
      上訴人於原審主張依該確定判決請求返還履約保證金，亦
      有未合，併予敘明。
六、綜上所述，上訴人主張依系爭契約第23條第4項第2款終止契
    約，並依系爭契約第23條第1項約定，請求被上訴人給付50
    萬元及自84年6月30日起至清償日止，按週年利率百分之5計
    算之利息，即有未合，不應准許。原審為上訴人敗訴之判決
    ，並無不合。上訴意旨指摘原判決不當，求予廢棄改判，為
    無理由，應予駁回。
七、本件事證已臻明確，兩造其餘攻擊、防禦方法及未經援用之
    證據，經本院審酌後認對判決結果不生影響，爰不一一論列
    ，附此敘明。
八、據上論結，本件上訴為無理由，依民事訴訟法第449條第1項
    、第78條，判決如主文。
中    華    民    國   100    年    3     月    9     日
                  民事庭  審判長法  官  吳昭瑩
                                法  官  陳坤地
                                法  官  陳容正
以上為正本，係照原本作成，證明與原本無異。
本判決不得上訴。
中    華    民    國   100    年    3     月    10    日
                                書記官  周秀香